最高法院刑事判決　　　　　　九十六年度台上字第三四五八號
上　訴　人　甲○○
　　　　　　乙○○
共　　　同
選任辯護人　王炳輝律師
　　　　　　王錦昌律師
上列上訴人等因違反公職人員選舉罷免法案件，不服台灣高等法
院台中分院中華民國九十六年三月七日第二審判決（九十五年度
選上訴字第二Ｏ七六號，起訴案號：台灣台中地方法院檢察署九
十四年度選偵字第二九、四一、六七號），提起上訴，本院判決
如下：
    主  文
原判決撤銷，發回台灣高等法院台中分院。
    理  由
本件原判決認定：(一)上訴人甲○○民國九十四年九月三十日登記
參選中華民國第十五屆台中縣神岡鄉鄉長選舉，因選情激烈，恐
基本票源仍不足以順利當選，乃思開拓票源，而與上訴人乙○○
及黃江平共同基於有賄選之概括犯意聯絡，於(1)於九十四年十月
五、六日前下午某時，由黃江平帶同甲○○、乙○○至台中縣社
南村中山路六三五號劉金福住處，推由乙○○交付其上印有「杉
林溪評級頭等獎」之茶葉禮盒一盒（一盒二罐）予劉金福，向劉
金福行賄買票，而約定有投票權之劉金福於台中縣神岡鄉鄉長投
票時圈選候選人甲○○，劉金福當場基於收受賄賂之犯意，而收
受上開茶葉禮盒，並允其投票權為一定之行使。(2)於九十四年十
月七、八日上午九時許，劉金福依黃江平先前之請求，帶同甲○
○、乙○○前往台中縣神岡鄉○○村○○路二八五號游偉雄住處
，並由乙○○當場將所攜帶之同式茶葉禮盒一盒交付游偉雄，向
游偉雄行賄買票，約定有投票權之游偉雄於上揭鄉長投票時圈選
候選人甲○○，游偉雄當場基於收受賄賂之犯意，而收受上開茶
葉禮盒，並允其投票權為一定之行使。甲○○、乙○○在游偉雄
家中拜託期間，適林豐億至游偉雄家中拜訪，甲○○、乙○○二
人即賡續前開行賄買票之概括犯意聯絡，由乙○○依甲○○指示
至停放在外之車輛內再取出同式茶葉禮盒一盒交付予林豐億，以
同一方式向林豐億行賄買票，林豐億當場基於收受賄賂之犯意，
而收受上開茶葉禮盒，並允其投票權為一定之行使。(二)甲○○復
承前開行賄買票之概括犯意，於九十四年十月二十五日二十時許
，攜帶自行購買之水果禮盒一盒，前往台中縣神岡鄉○○村○○
路八十三號張清傳住處，交付該水果禮盒予張清傳，央請有投票
權之張清傳於上揭鄉長選舉時，投票與其，經張清傳當場收受上
開水果禮盒，並允其投票權為一定之行使。嗣劉金福、林豐億於
九十四年十一月二十三日，至台灣台中地方法院檢察署向檢察官
自首收受賄賂行為，劉金福自動提出已開封未使用完畢之賄賂罐
裝茶葉一罐，林豐億亦自動提出未使用之賄賂茶葉禮盒一盒（含
罐裝茶葉二罐、外盒一個及包裝袋一個）。並循線扣得游偉雄所
收受尚未用畢之賄賂罐裝茶葉一罐、外盒一個及包裝袋一個等情
。因而撤銷第一審關於上訴人甲○○、乙○○部分之判決，改判
仍論處上訴人等共同連續對於有投票權人，交付賄賂，而約其投
票權為一定之行使罪刑。固非無見。
惟查：(一)有罪之判決書事實欄為適用法令之依據，應將法院依職
權認定與犯罪構成要件有關之事項，詳記於事實欄，然後於理由
內逐一說明其憑以認定之證據，使事實與理由兩相一致，方為合
法。而共同正犯之成立，以有犯意之聯絡，及行為之分擔為要件
。此項要件自應於事實欄內為詳實之記載，而後於理由內敘明其
憑以認定之證據，始稱適法。原判決雖謂上訴人二人與黃江平就
本件行賄罪行，均為共同正犯 (見原判決第二十三頁第二行至第
四行 )。然原判決事實欄第一段第(一)點第(2)小點載稱，九十四年
十月七、八日上午九時許，劉金福依黃江平先前之請求，帶同上
訴人二人前往游偉雄住處，以所攜帶之茶葉禮盒一盒向游偉雄行
賄買票，並約定其投票權為一定之行使。上訴人二人在游偉雄家
中拜託期間，適林豐億至游偉雄家中拜訪，上訴人二人即賡續前
開行賄買票之概括犯意聯絡，由乙○○依甲○○指示至車內再取
出同式茶葉禮盒一盒交付予林豐億，以同一方式向林豐億行賄買
票等情。似謂上訴人二人在游偉雄住處，係因偶然因素巧遇林豐
億，方臨時起意對之行賄。並未明確記載黃江平就渠等二人向偶
然巧遇之林豐億行賄罪行部分，究如何為犯意之聯絡及行為之分
擔。又原判決事實欄第一段第(二)點載敘，上訴人甲○○承前開行
賄買票之概括犯意，於九十四年十月二十五日二十時許，攜帶自
行購買之水果禮盒一盒，前往張清傳住處，向張清傳行賄，並約
其投票權為一定之行使等語。似謂此部分向張清傳行賄罪行，為
甲○○個人行為，亦未記載認定乙○○與黃江平，就甲○○向張
清傳行賄罪行，究如何為犯意之聯絡及行為之分擔。且原判決於
理由復未詳加說明其憑以認定：黃江平就上訴人二人向林豐億
行賄罪行，及乙○○與黃江平就甲○○向張清傳行賄罪行，如
何為犯意之聯絡及行為之分擔之證據，致使判決失其依據，且有
理由不備之違法。(二)修正前公職人員選舉罷免法第九十條之一第
一項之投票行賄罪，乃刑法第一百四十四條投票行賄罪之特別法
，以對於有投票權之人，行求、期約或交付賄賂或其他不正利益
，而約其不行使投票權或為一定之行使者，為構成要件，其行求
、期約、交付行為，係屬階段行為，倘屬最後階段之交付賄賂行
為，除須有交付之對象，即有投票權之收受賄賂者外，且必已完
成交付之行為，始足當之；否則仍屬期約或行求之階段。又因收
受賄賂之有投票權人，刑法第一百四十三條亦設有投票受賄罪之
處罰規定，二者乃必要共犯中之對向犯，以彼此之間相互對立之
意思，業經合致而成立犯罪。從而論處被告以對於有投票權之人
，交付賄賂，而約其投票權為一定之行使罪行時，該判決之事實
內，對於交付賄賂對象之有投票權人究為何人之犯罪構成要件事
實，自應予以明確之記載，理由內亦應加以說明其依據。原判決
事實雖認定上訴人等有交付茶葉禮盒予有投票權之劉金福、游偉
雄、林豐億，及上訴人甲○○有交付水果禮盒予有投票權之張清
傳，並約其投票權為一定之行使乙節，惟理由內並未說明憑以認
定劉金福、游偉雄、林豐億及張清傳於上揭鄉長選舉，均確係「
有投票權之人」，及渠等與上訴人之間，彼此因賄選而交付、收
受賄賂之對立意思，業經合致之理由，遽依修正前公職人員選舉
罷免法第九十條之一第一項規定，論處上訴人等罪刑，已有判決
理由不備之違法。又原判決事實第一段第(二)點認定，上訴人甲○
○有以水果禮盒向張清傳行賄，而張清傳亦當場基於收受賄賂之
犯意，收受上開水果禮盒，並允其投票權為一定之行使。於理由
第一段第(六)點則援引證人張清傳於檢察官偵查中之供詞，資為認
定甲○○上開行賄犯行之依據。然依原判決理由所引證人張清傳
之上開證詞，係載稱：甲○○剛來時有講到鄉長有四人參選，競
爭很激烈，之後就未再提到政治，甲○○來拜訪伊時，伊對甲○
○說沒有參與選舉事務，請他將水果禮盒收回去等語（見原判決
第十七頁第十行至第十三行）。如若所述非虛，證人張清傳與甲
○○之間，彼此交付、收受賄賂之對立意思，似難謂業經合致。
是其理由此部分之記載，顯與前揭事實之認定，相互齟齬，洵有
證據上理由矛盾之可議。(三)修正前公職人員選舉罷免法第九十條
之一第三項固規定預備或用以行求期約或交付之賄賂，不問屬於
犯人與否，沒收之。但如其賄賂已交付與有投票權之人收受，因
收受者係犯刑法第一百四十三條第一項之投票受賄罪，其收受之
賄賂應依同法條第二項之規定沒收之，如全部或一部不能沒收時
，追徵其價額。故犯投票行賄罪者，其已交付之賄賂，自應依刑
法第一百四十三條第二項之規定，於其對向共犯所犯投票受賄罪
之從刑宣告追徵、沒收，不得再依上開規定沒收。其對向共犯所
犯刑法第一百四十三條第一項之投票受賄罪，倘經檢察官依刑事
訴訟法第二百五十三條規定，為職權不起訴處分；或依同法第二
百五十三條之一規定，為緩起訴處分，上揭已交付予對向共犯之
賄賂，亦應由檢察官依同法第二百五十九條之一規定，聲請法院
對該對向共犯宣告沒收，仍不得依修正前公職人員選舉罷免法第
九十條之一第三項規定，對犯投票行賄罪或預備犯投票行賄罪之
被告宣告沒收。原判決將上訴人等本件賄選交付劉金福尚未使用
完畢之茶葉一罐；交付林豐億尚未使用之茶葉禮盒一盒（含罐裝
茶葉二罐、外盒一個、包裝袋一個），及交付游偉雄尚未用畢之
罐裝茶葉一罐、外盒一個、包裝袋一個，均諭知沒收（見原判決
第一頁主文欄第二項後段，第二十四頁第十一行至第十五行），
顯有適用法則不當之違背法令。(四)刑罰之量定，固屬法院自由裁
量之職權行使，惟刑事審判之量刑，在於實現刑罰權之分配的正
義，故法院對科刑判決之被告量刑，應符合罪刑相當原則，使罰
當其罪，以契合人民之法律感情，此所以刑法第五十七條明定科
刑時應審酌一切情狀，尤應注意該條所列各款情形，以為科刑輕
重之標準。第一審檢察官以上訴人甲○○原為台中縣神岡鄉公所
之主任秘書，乙○○為該鄉公所之專員，俱為地方行政之公務員
，竟不知謹守分際而為賄選犯行，棄國家民主法治發展於不顧，
並參酌渠等二人犯後飾詞圖卸，毫無悔悟之心各情，認第一審法
院就主刑部分，分別量處上訴甲○○有期徒刑十月；量處上訴人
乙○○有期徒刑六月，並諭知易科罰金之折算標準，顯然失之過
輕為由提起上訴（見原審卷第九頁），尚非空言。而原判決於本
件處刑之裁量時，亦審酌：賄選行為破壞選舉之公平及公正性，
將侵蝕選賢與能之選舉目的，進而影響國家政治、經濟、社會發
展之良窳，其所造成之損害既廣且深；上訴人等均為地方行政公
務員，不知為民表率，竟犧牲國家民主法治之健全發展，而行賄
買票，所為甚值非議。且渠等犯後猶飾詞圖卸，毫無悔悟之心等
一切情狀（見原判決第二十三頁第二十一行至第二十四頁第三行
）。亦認上訴人二人犯罪情節及所生危害，咸屬深廣。足徵檢察
官上訴理由並非無據。乃原判決竟僅泛詞「檢察官以第一審判決
量刑過輕請求重判，為無理由」（見原判決第二十三頁第十八行
至第十九行）等語，對上訴人等科處與第一審相同之刑，未就檢
察官上開上訴意旨究係如何無理由加以說明，併有理由欠備及理
由矛盾之違失。(五)上訴人等行為後，刑法部分條文已於九十四年
二月二日修正公布，並於九十五年七月一日施行。原判決論處上
訴人等修正前公職人員選舉罷免法第九十條之一第一項之投票行
賄罪，理由欄載敘上訴人等均有修正前連續犯之加重事由（見原
判決第二十三頁第五行至第十行）。但罰金刑之加重，依修正後
刑法第六十七條規定，其最高度及最低度同加重之，較修正前刑
法第六十八條所定，僅加重其最高度，為不利於上訴人。原判決
就上開得併科罰金刑之加重部分，漏未予以比較新舊法，同有未
洽。(六)原判決事實認定及理由說明，皆記載上訴人二人俱係犯修
正前公職人員選舉罷免法第九十條之一第一項之投票行賄罪，主
文亦為相同之諭知，並未認定渠等尚觸犯刑法第一百四十三條第
一項之投票受賄罪。乃原判決於據上論斷欄，竟併予援引刑法第
一百四十三條第一項、第二項，及罰金罰鍰提高標準條例第一條
前段，顯屬贅餘，亦有未當。以上或為上訴意旨所指摘，或為本
院得依職權調查之事項，應認原判決有撤銷發回更審之原因。
據上論結，應依刑事訴訟法第三百九十七條、第四百零一條，判
決如主文。
中　　華　　民　　國　九十六　年　　六　　月　二十八　日
                      最高法院刑事第十二庭
                          審判長法官  池　啟　明
                                法官  王　居　財
                                法官  郭　毓　洲
                                法官  韓　金　秀
                                法官  黃　梅　月
      本件正本證明與原本無異
                                      書  記  官
中　　華　　民　　國　九十六　年　　七　　月　　三　　日
                                                      Ｅ
